ACORDAO-COMPLETO-2366382

ACÓRDÃO 1900/2019 ATA 30/2019 - PLENÁRIO

VISTOS, relatados e discutidos estes autos de embargos de declaração opostos em face do Acórdão 1527/2019-TCU-Plenário, proferido em representação,
ACORDAM os Ministros do Tribunal de Contas da União, reunidos em sessão do Plenário, ante as razões expostas pelo Relator, em:
9.1. nos termos dos arts. 32, inciso II, e 34 da Lei 8.443/1992, conhecer dos presentes embargos de declaração, para, no mérito, não acolhê-los;
9.2. dar ciência ao recorrente do teor desta deliberação.

Embargos de declaração opostos em face de acórdão proferido em representação constituída em razão de supostas fraudes nas licitações relacionadas às obras de implantação da Refinaria Abreu e Lima em Ipojuca/PE, também denominada de Refinaria do Nordeste - Rnest.

Petróleo Brasileiro S. A.

3.1. Responsável: UTC Engenharia S.A. (44.023.661/0001-08)
3.2. Recorrente: UTC Engenharia S.A. (44.023.661/0001-08)

13.1. Ministros presentes: José Mucio Monteiro (Presidente), Walton Alencar Rodrigues, Benjamin Zymler (Relator), Raimundo Carreiro, Ana Arraes, Bruno Dantas e Vital do Rêgo.
13.2. Ministro-Substituto convocado: Augusto Sherman Cavalcanti.
13.3. Ministros-Substitutos presentes: André Luís de Carvalho e Weder de Oliveira.

ACORDAO-COMPLETO-2450100

Acórdão 587/2022 - Plenário

UTC ENGENHARIA S/A em recuperação judicial

BENJAMIN ZYMLER

Ministro Benjamin Zymler.

Trata-se de embargos de declaração opostos pela empresa UTC Engenharia S.A. ao Acórdão 1527/2019-TCU-Plenário, proferido em representação.
2.	A representação foi constituída em razão de supostas fraudes nas licitações conduzidas pela Petrobras, relacionadas a obras de implantação da Refinaria Abreu e Lima em Ipojuca/PE, também denominada de Refinaria do Nordeste - Rnest.
3.	Especificamente, tratou-se de cinco contratos referentes à mencionada refinaria que apresentaram indicativos sólidos de terem sido objeto de fraude à licitação. Tais contratos representam aproximadamente 54,60% das avenças firmadas para implantação da Rnest, que, por sua vez, totalizavam R$ 24,7 bilhões (data-base: julho de 2014) . O quadro a seguir discrimina esses contratos e respectivos valores: 
	Contratos
	Valores Iniciais
	Valores Finais

	Unidade de Coqueamento Retardado (UCR) 
	R$    3,41 bilhões
	R$    3,88 bilhões

	Unidades de Hidrotratamento de Diesel e de Nafta (UHDT) e Unidade de Geração de Hidrogênio (UGH) 
	R$    3,19 bilhões
	R$    3,73 bilhões

	Tubovias de Interligações
	R$    2,69 bilhões
	R$    3,56 bilhões

	Unidade de Destilação Atmosférica (UDA) 
	R$    1,48 bilhão
	R$    1,77 bilhão

	Terraplenagem
	R$    0,42 bilhão
	R$      0,53 bilhão

	TOTAL:
	R$  11,21 bilhões
	R$   13,48 bilhões

4.	Por meio do acórdão embargado, foram considerados os seguintes elementos indicativos de que as licitações referentes às mencionadas contratações foram objeto de fraude:
	- Provas indiretas: convites restritos às empresas integrantes do cartel, falta de inclusão de novas empresas na renovação da licitação, propostas vencedoras próximas ao limite máximo admitido, estudo econométrico indicando os reflexos da atuação do cartel;
	- Provas diretas: manifestações de empreiteiros, operador financeiro e dirigentes da Petrobras; e 
	- Provas documentais: elementos prevendo os resultados das licitações e da participação de cada empresa nos certames, os quais coincidem com o efetivamente ocorrido.
5.	A participação da UTC Engenharia S.A. nesse esquema fraudulento foi evidenciada pelos seguintes elementos probatórios, evidenciando, inclusive o papel de proeminência da UTC na operação do cartel:
	"a) A empresa SOG Óleo e Gás, signatária do acordo de leniência junto ao Cade, confirma a atuação das empresas, inclusive a UTC Engenharia S.A. (peça 31, p. 25-26 e 38) , em conluio para burlar processos licitatórios da Petrobras, incluindo aqueles referentes à Rnest:
"a partir de 2003/04 nove empresas formaram um 'CLUBE'/'Grupo'/'Mesa', e combinaram de não competir entre si nas licitações da Petrobras. O ajuste consistia em as empresas sinalizarem entre si opções de escolha, dentro do programa de obras da Petrobras, daquelas obras que lhes fossem mais adequadas, de modo a chegarem a um acordo para que as demais não 'atrapalhassem' sua respectiva vitória quando o edital da licitação fosse publicado. (...) 
 (...) As 09 (nove) empresas pertencentes ao 'Clube das 9' eram: (i) Camargo Corrêa S/A, (ii) Construtora Andrade Gutierrez S/A, (iii) Construtora Norberto Odebrecht S/A (CNO) , (iv) Mendes Júnior Trading Engenharia (MJr) , (v) MPE Montagens e Projetos Especiais S/A, (vi) Promon S.A, (vii) Setal, (viii) Techint engenharia e Construção S/A e (ix) UTC Engenharia S.A (Utratec) . ...
havia uma hierarquia (não oficializada, mas de facto) entre as empresas do "Clube das 9": as mais fortes eram Odebrecht, Camargo Corrêa, Andrade Gutierrez, Techint, UTC, Mendes Junior, e, depois, as empresas de menor importância seriam Promon, Setal e MPE. 
Segundo as regras da época, em princípio teria que haver, no mínimo, três propostas, para evitar o risco de cancelamento da licitação da Petrobras, sendo que nas reuniões em que se escolhiam as prioridades e quem venceria determinado certame, eram definidas também quais empresas apresentariam propostas de cobertura.
 Segundo os Signatários, com esse aumento do número de empresas no "Clube das 16", a hierarquia mudou um pouco, passando a UTC Engenharia S/A a comandar os acontecimentos, seguida da Construtora Norberto Odebrecht S/A, da Queiroz Galvão Óleo e Gás, da Construtora Andrade Gutierrez S/A, da Construtora OAS S/A e da Techint Engenharia e Construção S/A." (grifou-se) . 
	b) O sr. Augusto Ribeiro de Mendonça Neto - executivo da empresa Setal Engenharia e Construções - afirmou que a empresa UTC Engenharia S.A. era representada nas reuniões do cartel pelo sr. Ricardo Pessoa (Termo de Colaboração 1, peça 34, p. 4-5 e 7) :
"QUE indagado sobre quem era o coordenador do "CLUBE", quais as eram as empresas componentes, com que frequência o "CLUBE" se reunia, como eram as convocações, afirma que do início do "CLUBE" até o acerto com DUQUE (fases 1, 2 e 3) , o mesmo era formado pelas mesmas empresas, isto é, ODEBRECHT, representada por MARCIO FARIA, a UTC, representada por RICARDO PESSOA, o qual também sempre foi o coordenador do "CLUBE", a CAMARGO CORREA, representada à época por JOÃO AULER, a TECHINT, da qual não se recorda o nome do representante, mas lembra que foram alguns, a ANDRADE GUTIERREZ, representada por ELTON NEGRÃO, a MENDES JÚNIOR, representada por "VILAÇA".
QUE as empresas que compunham o "CLUBE VIP" eram ODEBRECHT, UTC, CAMARGO CORREA, ANDRADE GUTIERREZ e OAS; QUE essas empresas tinham um poder de persuasão muito grande dentro do "CLUBE" como um todo, pois eles levavam "até o limite da persistência" para fazer valer as suas ideias ou as suas propostas." (grifou-se) . 
	c) O sr. Pedro José Barusco Filho, ex-Gerente de Serviços da Diretoria de Serviços da Petrobras, em seu Termo de Colaboração Premiada 5 (Peça 20, p. 2) , confirma a participação da empresa no conluio:
"QUE afirma a atuação do cartel na PETROBRAS já se dava há muito tempo, mas foi facilitada a partir de 2006 até 2011, em razão do grande volume de obras de grande porte, sendo que o critério técnico de seleção das empresas das Petrobras costumava sempre indicar as mesmas empresas do cartel e outras que eram 'simpatizantes', o que proporcionava as ações do cartel no sentido de dividir entre si as obras; 
QUE as empresas que compunham uma espécie de 'núcleo duro' do cartel eram em torno de 14 (quatorze) , isto é, a CAMARGO CORRÊA, a ANDRADE GUTIERREZ, a ODEBRECHT, SETAL/SOG - ÓLEO E GÁS, a OAS, a UTC, a SKANSKA, a PROMON ENGENHARIA, a TECHINT, a QUEIROZ GALVÃO, a ENGEVIX, a MENDES JÚNIOR, a SHAIN e a MPE; 
QUE essas eram as empresas mais convidadas, as mais atuantes dentro da PETROBRAS;" (grifou-se) . 
	d) O sr. Paulo Roberto Costa - Diretor de Abastecimento da Petrobras - em interrogatório na ação penal 5026212-82.2014.404.7000 - vinculada à empresa Camargo Corrêa - também confirmou a atuação da empresa UTC Engenharia S.A. (peça 30, p. 8) :
"Juiz Federal: - Que empresas que participavam desse cartel que o senhor mencionou? 
	Interrogado: -Odebrecht, Camargo Corrêa, Andrade Gutierrez, Iesa, Engevix, Mendes Júnior, UTC, mas isso está tudo na declaração que eu dei aí, talvez tenha mais aí. 
Juiz Federal: - O senhor mencionou que o senhor teria, fazia tratativas com os diretores, presidentes dessas empresas diretamente, isso? 
Interrogado: - Perfeito." (grifou-se) . 	e) O sr. Alberto Youssef, operador financeiro do esquema, em interrogatório na ação penal 5026212-82.2014.404.7000 - vinculada à empresa Camargo Corrêa- confirmou a participação da empresa UTC no cartel (peça 30, p. 38) :
"Ministério Público Federal: - Obrigado, Excelência. Senhor Alberto Youssef, o senhor mencionou, dentre as empresas que participavam, participariam de um cartel, Camargo Correia, OAS, UTC, Odebrecht, Queiroz Galvão, Toyo Setal, Galvão Engenharia, Andrade Gutierrez, Engevix, Mendes Junior entre outras, né. Essas empresas elas... o senhor tem conhecimento se elas se reuniam pra fixar preços quem venceria os certames da Petrobrás? 
Interrogado: - Olha, fixar preços, eu não acredito. Mas quem venceria o certame, tenho certeza. 
Ministério Público Federal: - O senhor pode afirmar então que elas se reuniam? Os executivos dessas empresas confidenciaram alguma vez pro senhor essas reuniões? 
Interrogado: - Sim, com certeza. 
Ministério Público Federal: - E, e como funcionava daí, depois que elas definissem a empresa que seria a vencedora pra um determinado certame, elas passavam esse nome pro senhor ou ao senhor Paulo Roberto Costa? 
Interrogado: - Era entregue uma lista das empresas que ia participar do certame e nessa lista já era dito quem ia ser, quem ia ser a vencedora. Essa lista era repassada pro Paulo Roberto Costa." (grifou-se) . 
	f) planilhas apreendidas pela Polícia Federal, na sede da empresa Engevix, indicam a forma de operacionalização do cartel, a participação da empresa UTC Engenharia S.A. e as obras que seriam a ela atribuídas (peça 35, p. 2-3, 5-7, 12-13, 21 e 23) . Tal qual exposto no relatório, verifica-se a clara indicação da empresa UTC na distribuição das obras. Ressalte-se que a divisão planejada pelo cartel, especificamente no caso da Rnest, foi confirmada quando das contratações.
33.	O quadro a seguir, transcrito no parecer do Ministério Público junto ao TCU, demonstra como ocorreu a participação da UTC Engenharia S.A. nos procedimentos licitatórios da Rnest (grifou-se) :
				Terraplenagem
	UHDT-UGH
	UDA
	UCR
	Tubovias

	Convidadas
	Proponentes
	Vencedoras
	Odebrecht
Camargo Corrêa
Queiroz Galvão
Galvão Engenharia
	Odebrecht 
OAS
	Odebrecht
OAS
	Camargo Corrêa
CNEC
	Queiroz Galvão
Iesa

				CR Almeida
Estacon
Andrade Gutierrez
Construbase
	Mendes Júnior
Camargo Corrêa
Andrade Gutierrez
Techint
	Iesa
Queiroz Galvão
Engevix 
UTC
	UTC
Engevix
Odebrecht
OAS
MPE
	Odebrecht
OAS
GDK
SOG

				OAS
CM Construções
	Queiroz Galvão
UTC
Engevix 
GDK
Iesa
MPE
Promon
Skanska
SOG
	Camargo Corrêa
Andrade Gutierrez
Mendes Júnior
Techint
GDK
MPE
Promon
Skanska
SOG
	Andrade Gutierrez
Queiroz Galvão
Mendes Júnior
Techint
GDK
Iesa 
Promon
Skanska 
SOG
	Camargo Corrêa
Andrade Gutierrez
UTC
Mendes Júnior
Techint
MPE
Engevix
Promon
Skanska

34.	Veja-se que, com exceção da licitação referente às obras de terraplenagem, as demais licitações tiveram o rol de empresas convidadas restrito às empresas integrantes do cartel, tal qual mencionado pelo sr. Augusto Mendonça (executivo da empresa Setal Engenharia e Construções) (Termo de Colaboração 1, peça 34, p. 2-5) :
"QUE as empresas discutiram e ajustaram uma forma de proteção entre si (Fase 2) , que era, dentro de um programa de obras, as empresas escolhiam as obras que lhe fossem mais adequadas, conforme a região ou por conhecimento, e, em havendo acordo entre todas, as demais não atrapalhavam a empresa escolhida quando se tornasse pública a licitação; 
o "CLUBE" estabeleceu uma relação com o Diretor de Engenharia da PETROBRÁS, RENATO DUQUE (Fase 3) , para que as empresas convidadas para cada certame fossem as indicadas pelo "CLUBE", de maneira que o resultado pudesse ser mais efetivo;
QUE uma vez determinada que a empresa "A" ficaria com o certame "48", ela se encarregava de discutir com as demais quem faria "propostas de cobertura"; QUE a partir de tais reuniões, o coordenador do CLUBE elaborava a lista e a entregava a RENATO DUQUE, mencionando quais as empresas que deveriam ser convidadas pela PETROBRÁS para o certame específico; QUE as mesmas listas também eram entregues a PAULO ROBERTO COSTA, na época Diretor de Abastecimento da PETROBRÁS;" ...
98.	O envolvimento da UTC pode ser assim sintetizado: i) UCR-Rnest, foi convidada duas vezes e apresentou propostas não vencedoras; ii) UDA-Rnest, foi convidada duas vezes e apresentou propostas não vencedoras; iii) Tubovias, foi convidada duas vezes e não apresentou propostas; iv) UHDT-Rnest, foi convidada duas vezes e não apresentou propostas. Ou seja, a empresa contribuiu para a fraude em oito processos licitatórios (quatro apresentando propostas não vencedoras e quatro abstendo-se de apresentá-las) : (grifos no original) 
	Empreendimento
	Atuação da UTC Engenharia nos processos licitatórios

	Unidade de Coqueamento Retardado (UCR) 
	Convidada duas vezes e apresentou propostas não vencedoras

	Tubovias de Interligações
	Convidada duas vezes e não apresentou propostas

	Unidades de Hidrotratamento de Diesel e de Nafta (UHDT) e Unidade de Geração de Hidrogênio (UGH) 
	Convidada duas vezes e não apresentou propostas

	Unidade de Destilação Atmosférica (UDA) 
	Convidada duas vezes e apresentou propostas não vencedoras

6.	Dando seguimento ao feito, a empresa UTC Engenharia S.A. apresenta as seguintes omissões, obscuridades ou contradições que afetariam o acórdão embargado (peça 98) :
	a) omissão referente à notícia a respeito da nulidade da designação da pauta de julgamentos:
"a Embargante, ao tomar conhecimento via portal do Tribunal de Contas da União da inclusão dos presentes autos em pauta de julgamentos em Sessão Ordinária do Plenário designada para o dia 03/07/2019 às 14:30, noticiou grave falha no procedimento, uma vez que a pauta foi divulgada com menos de 48 horas de antecedência, em violação ao artigo 141, §3º do Regimento Interno do Tribunal de Contas da União."
	b) omissão sobre a vedação de utilização de provas contra empresas colaboradoras e o entendimento do Supremo Tribunal Federal (MS 35.435/2018) acerca da impossibilidade de aplicação de sanções nessas situações:
	"ao contrário do entendimento exposto no voto e acatado pelo Plenário, o acordo de Leniência firmado com a CGU/AGU possui cláusula que veda a aplicação de sanções, dentre elas a inidoneidade prevista na legislação correlata, salvo em caso de descumprimento do acordo, conforme clausula 15.5.8...
	necessário se observar que o Supremo Tribunal Federal vem entendendo que a impossibilidade de aplicação de sanção de inidoneidade às lenientes deve reverência à própria utilidade dos acordos firmados. No caso, competência do TCU deveria limitar-se à apuração do efetivo dano."
	c) obscuridade frente ao tratamento desigual às demais lenientes - sobrestamento de sanção determinada pelo Acórdão 483/2017-TCU-Plenário:
	"deve ser sanada obscuridade sobre as razões pelas quais essa Corte de Contas deixou de aplicar a inidoneidade às empresas que firmaram Acordo de Leniência com o Ministério Público Federal, conforme Acórdão 483/2017 e não à Embargante. 
	Isso porque, conforme decidido nesse Acórdão, essa E. Corte de Contas decidindo pela não aplicação da inidoneidade às empresas que firmaram acordos de Leniência, especificamente às empresas CAMARGO CORRÊA (CCCC) , ODEBRECHT (ODB) e ANDRADE GUTIERREZ (AG) , porém, desde que firmados com o Ministério Público Federal, o que não parece lógico, data vênia, às previsões contidas na Lei n° 12.846/2013, a indicar tratamento discriminatório à Embargante."
	d) obscuridade e contradição frente ao caráter de efetiva colaboradora à embargante:
	"em um momento o v. Acórdão reconhece que o Acordo de Colaboração firmado pelo Sr. Ricardo Ribeiro Pessoa, controlador da Embargante, possui caráter complementar ao Acordo de Leniência ...
	Ora, se o Acordo de Leniência é complementar ao Acordo de Colaboração, e, ambos se integram e fundamentam, data vênia, é inverídica a afirmação de que a apuração nesses autos em nenhum "em nenhum momento se utilizou de elementos oriundos desse acordo de leniência...
	essa Corte de Contas está conferindo validade e eficácia aos Acordos de Leniência firmados com outras empresas com o Ministério Público Federal, mesmo órgão responsável pela assinatura dos Acordos de Colaboração na seara criminal, portanto não parece razoável que a Embargante seja apenada com a gravíssima sanção de inidoneidade ao contrário das demais".
	e) omissão sobre outros fatos que embasam a necessidade de sobrestamento da aplicação da inidoneidade à embargante:
	"necessidade de observância da proporcionalidade, razoabilidade e finalidade da medida, princípios que devem ser analisados em conjunto com a duração razoável do processo.
	[a] Embargante que passou três anos sob suspensão de contratar administrativamente pela Petrobrás (Doc. 03 e 04) .
	Vale observar que, por se tratar de uma empresa que realiza montagem industrial, tal sanção imposta pela Petrobrás representou, na prática, vedação completa de mercado à Embargante, que por pouco não viu o fim em sua trajetória.
	Aludida sanção já foi devidamente cumprida, e, no momento, a Embargante já se encontra em processo de soerguimento, ...
	Ora, ainda que essa Corte de Contas possa se considerar independente para aplicar sanções próprias, decorrentes de seu arcabouço jurídico, fato é que a aplicação de tais nesse momento não se mostra proporcional à colaboração prestada pelos seus controladores à diversas autoridades, senão extemporânea frente ao tempo transcorrido desde a deflagração da denominada "operação lava jato", violando o sentido da duração razoável do processo."
	É o relatório.

8.1. Viviane do Nascimento Pereira Sá (OAB-RJ 130.645) e Elisabete Barbosa Ruberto (OAB-RJ 169700), representando Petróleo Brasileiro S.A.;  
8.2. Sebastião Botto de Barros Tojal (OAB/SP 66.905) e Marcelo Augusto Puzone Gonçalves (OAB/SP 272.153) e Renato Tai (OAB/SP 156.610), representando UTC Engenharia S.A.

Subprocurador-Geral Paulo Soares Bugarin.

PARTICIPAÇÃO DE EMPRESA EM FRAUDES EM LICITAÇÕES DA RNEST. DECLARAÇÃO DE INIDONEIDADE. EMBARGOS DE DECLARAÇÃO. CONHECIMENTO. AUSÊNCIA DE CONTRADIÇÃO, OBSCURIDADE OU OMISSÃO. NÃO ACOLHIMENTO.

REPRESENTAÇÃO (REPR)

Secretaria Extraordinária de Operações Especiais em Infraestrutura (SeinfraOpe).

Trata-se de embargos de declaração opostos pela empresa UTC Engenharia S.A. ao Acórdão 1527/2019-TCU-Plenário, proferido em representação.
2.	A representação foi constituída em razão de supostas fraudes nas licitações conduzidas pela Petrobras, relacionadas a obras de implantação da Refinaria Abreu e Lima em Ipojuca/PE, também denominada de Refinaria do Nordeste - Rnest.
3.	Especificamente, tratou-se de cinco contratos referentes à mencionada refinaria que apresentaram indicativos sólidos de terem sido objeto de fraude à licitação. Tais contratos representam aproximadamente 54,60% das avenças firmadas para implantação da Rnest, que, por sua vez, totalizavam R$ 24,7 bilhões (data-base: julho de 2014) . O quadro a seguir discrimina esses contratos e respectivos valores: 
	Contratos
	Valores Iniciais
	Valores Finais

	Unidade de Coqueamento Retardado (UCR) 
	R$    3,41 bilhões
	R$    3,88 bilhões

	Unidades de Hidrotratamento de Diesel e de Nafta (UHDT) e Unidade de Geração de Hidrogênio (UGH) 
	R$    3,19 bilhões
	R$    3,73 bilhões

	Tubovias de Interligações
	R$    2,69 bilhões
	R$    3,56 bilhões

	Unidade de Destilação Atmosférica (UDA) 
	R$    1,48 bilhão
	R$    1,77 bilhão

	Terraplenagem
	R$    0,42 bilhão
	R$      0,53 bilhão

	TOTAL:
	R$  11,21 bilhões
	R$   13,48 bilhões

4.	Por meio do acórdão embargado, foram considerados os seguintes elementos indicativos de que a UTC Engenharia S.A. participou em fraudes referentes a quatro contratações referentes à implantação da Rnest:
	- Provas indiretas: convites restritos às empresas integrantes do cartel, falta de inclusão de novas empresas na renovação da licitação, propostas vencedoras próximas ao limite máximo admitido, estudo econométrico indicando os reflexos da atuação do cartel;
	- Provas diretas: manifestações de empreiteiros, operador financeiro e dirigentes da Petrobras; e 
	- Provas documentais: elementos prevendo os resultados das licitações e da participação de cada empresa nos certames, os quais coincidem com o efetivamente ocorrido.
5.	Assim, mediante o acórdão embargado, essa sociedade empresária foi declarada, com fundamento no art. 46 da Lei 8.443/1992, inidônea para participar, por um ano, de licitação na administração pública federal.  
6.	Por estarem presentes os requisitos de admissibilidade previstos nos arts. 32, inciso II, e 34 da Lei 8.443/1992, entendo pertinente conhecer do recurso e adentrar seu mérito.
II
7.	A empresa UTC Engenharia S.A. apresenta as seguintes omissões, obscuridades ou contradições que afetariam o acórdão embargado (peça 98) :
	a) omissão referente à notícia a respeito da nulidade da divulgação da pauta de julgamento, a qual não teria sido divulgada com 48 horas de antecedência, em violação ao artigo 141, §3º, do Regimento Interno do Tribunal de Contas da União;
	b) omissão sobre a vedação de utilização de provas contra empresas colaboradoras e sobre os termos do acordo de leniência firmado com a Controladoria Geral da União - CGU e a Advocacia Geral da União - AGU;
	c) omissão sobre o entendimento do Supremo Tribunal Federal (MS 35.435/2018) acerca da impossibilidade de aplicação de sanções a empresas colaboradoras; 
	d) obscuridade frente ao tratamento desigual às demais lenientes - sobrestamento de sanção determinada pelo Acórdão 483/2017-TCU-Plenário;
	e) obscuridade e contradição frente ao caráter de efetiva colaboradora à embargante; e
	f) omissão sobre a necessidade de observância da proporcionalidade, razoabilidade e finalidade da medida, princípios que devem ser analisados em conjunto com a duração razoável do processo (a empresa passou três anos sem poder ser contratada pela Petrobrás, em razão de decisão administrativa adotada pela estatal) .
III
8.	Em relação à divulgação da pauta de julgamento, observo, constante informações da Secretaria das Sessões, que a pauta da Sessão Ordinária do Plenário do dia 3/7/2019 foi publicada em 28/6/2019 às 15h16min (peça 105) , de forma que foi cumprido o competente prazo regimental. Ou seja, a nulidade apontada não ocorreu.
9.	A segunda alegação refere-se à suposta omissão acerca da análise da vedação de utilização de provas contra empresas colaboradoras e sobre os termos do acordo de leniência firmado com a Controladoria Geral da União - CGU e a Advocacia Geral da União - AGU.
10.	A respeito, registro que a matéria foi devidamente enfrentada no capítulo II do voto condutor da deliberação embargada, a seguir transcrito:
"II - UTILIZAÇÃO DE PROVA EMPRESTADA
	... o Juízo da 13ª Vara Federal de Curitiba/PR assim se manifestou em 2/10/2018:
'O próprio conteúdo dos acordos de colaboração e de leniência é no sentido de que eles não eximem os colaboradores e lenientes da obrigação de reparar o dano decorrente de suas atividades ilícitas por completo. ...
Assim, é o caso de, na esteira da manifestação do MPF, autorizar o Tribunal de Contas da União a utilizar as provas compartilhadas mesmo contra colaboradores ou empresas lenientes para o fim exclusivo de ressarcimento dos danos decorrentes do crime.
Cabe ressalvar que não poderão ser utilizadas para imposição de multas punitivas ou administrativas, inclusive declaração de inidoneidade ou proibição de contratar...' (grifos acrescidos) .
17.	Em suma, não caberia a utilização de provas emprestadas para a aplicação de sanção à empresas colaboradoras com aquele juízo.
18.	Em razão da situação peculiar da UTC, a qual não possui acordo de colaboração com o Ministério Público Federal e sim com a Controladoria-Geral da União, o Ministro-Relator do TC Processo 016.991/2015-0, de forma bastante cuidadosa, solicitou a manifestação do Juízo da 13ª Vara Federal de Curitiba, o qual informou, em 19/3/2019, que "se o acordo celebrado pela UTC Engenharia S/A com a CGU e AGU contiver a previsão de isenção em relação a declaração de inidoneidade, a prova compartilhada por este Juízo não poderá ser utilizada à manutenção dessa sanção contra a leniente." (Petição 5054741-77.2015.4.04.7000/PR) .
19.	Como não poderia ser diferente, o acordo de leniência firmado entre UTC e CGU/AGU preserva todas as atribuições constitucionais do TCU, de forma que não há óbices para a utilização da prova emprestada juntada nestes autos para a responsabilização da UTC."  (grifou-se) . 
11.	Ou seja, a decisão do Juízo da 13ª Vara Federal de Curitiba permitiu a utilização das provas por ele compartilhadas na condição de que o acordo celebrado pela UTC Engenharia S/A com a CGU e AGU não estabelecesse qualquer óbice ao exercício pelo TCU de seu poder sancionatório. 
12.	Como o acordo preservou as competências desta Corte, foi então possível, como de fato ocorreu, a utilização das provas compartilhadas por aquele juízo.
13.	Até porque, a eventual previsão da isenção de sanções prevista no acordo vincula, por óbvio, as partes signatárias do acordo e não terceiros, como este Tribunal, que dele não participaram. Nesse sentido, transcrevo as seguintes ponderações constantes do voto condutor da deliberação embargada:
"não se afigura lícita a subordinação do Tribunal de Contas da União aos acordos de leniência celebrados em outras instâncias, pois disso resultaria a supressão do exercício do controle externo a cargo do TCU, de índole constitucional. Dessa forma, os órgãos legitimados a celebrar acordos de leniência e de colaboração premiada somente podem oferecer como contrapartida a redução ou mitigação das sanções de sua respectiva competência, não podendo, portanto, dispor sobre o poder sancionatório do TCU.
89.	Em outras palavras, a assinatura de acordos de colaboração premiada e de leniência não implica qualquer restrição à atividade de controle externo, que é livre para exercer a sua competência fiscalizatória, colher provas e aplicar as sanções estabelecidas nas leis de regência, além de imputar débitos, independentemente da atuação de outros órgãos de controle." (grifos no original) .
14.	Em sendo assim, a omissão apontada não se caracterizou.
IV
15.	Trato agora da apontada omissão sobre o entendimento do Supremo Tribunal Federal (MS 35.435, de 14/4/2018 - de relatoria do Ministro Gilmar Mendes) acerca da impossibilidade de aplicação de sanções a empresas colaboradoras e da obscuridade frente ao tratamento desigual às demais lenientes (sobrestamento de sanção determinada pelo Acórdão 483/2017-TCU-Plenário) .
16.	A discussão dessa decisão do STF diz respeito à possibilidade de o TCU aplicar a penalidade de inidoneidade a empresa que tenha realizado acordo de leniência com o Ministério Público Federal, em decorrência dos mesmos fatos. 
17.	Mediante decisão monocrática de natureza cautelar, o ilustre Ministro Relator entendeu que:
"não é razoável que aplique penalidade que inviabilize o cumprimento dos acordos firmados por outros entes. Como já demonstrado, no caso dos autos, a sujeição da impetrante à sanção de inidoneidade poderia inviabilizar suas atividades, inclusive o cumprimento do acordo, de sorte que essa penalidade não dever ser aplicada, ressalvada a ocorrência de fatos novos, que ensejariam a própria rescisão do acordo de leniência." (grifou-se) . 
18.	Com efeito, o exercício do poder sancionatório sobre empresas colaboradoras em outras instâncias estatais em razão dos mesmos fatos em análise pelo TCU é matéria que vem sendo objeto de diversas deliberações desta Corte. 
19.	Mediante o Acórdão 483/2017-TCU-Plenário, quando se apurou fraude em licitação referente aos serviços de montagem eletromecânica da Usina Termonuclear de Angra III, foi sobrestada a apreciação das responsabilidades das empresas Construções e Comércio Camargo Corrêa S.A., Construtora Andrade Gutierrez S.A. e Construtora Norberto Odebrecht S.A. em razão da condição de colaboradoras perante a Justiça Federal e possíveis colaborações perante o TCU.
20.	Mediante o Acórdão 1214/2018-TCU-Plenário, instaurado para apurar a participação da sociedade empresária SOG - Óleo e Gás S.A. em fraudes ocorridas nas licitações referentes aos contratos da Rnest, não se aplicou sanção à empresa "com fulcro na ideia de coerência e unidade do Estado e em razão da utilidade e da eficácia das informações e provas trazidas por ela à jurisdição de contas" (grifou-se) . 
21.	Mediante o Acórdão 2446/2018-TCU-Plenário, instaurado para apurar a participação da sociedade empresária Construções e Comércio Camargo Corrêa S.A. em fraudes ocorridas nas licitações referentes aos contratos da Rnest, sobrestou-se a apreciação da conduta da empresa pelo fato de que o TCU pode deixar de exercer seu poder sancionatório, "em troca de todos os benefícios processuais que podem advir do uso dos elementos de prova juntados nos acordos de colaboração, em sua própria instância [Controle Externo]." (grifou-se) . 
22.	Embora não exatamente pelas mesmas razões, essas deliberações do TCU acabam por serem compatíveis com o mencionado entendimento do Supremo Tribunal Federal.
23.	Mediante o voto condutor do acórdão impugnado, foram feitas as seguintes considerações a respeito da colaboração da UTC:
	"Por certo, tal qual exposto no voto condutor do Acórdão 1214/2018-TCU-Plenário, "se a cooperação de uma pessoa junto a outra instância foi útil à instrução dos processos do TCU, ou seja, à elucidação completa dos ilícitos sujeitos à atuação desta Corte de Contas, à identificação de outros responsáveis e/ou à quantificação do débito conexo aos ilícitos reportados, se for o caso, o Tribunal pode, numa atitude de deferência ao acordo firmado por outro órgão de controle e de respeito ao microssistema de combate à corrupção e de defesa da probidade administrativa, recuar no exercício de seu poder sancionatório e reputar como suficiente a pena imputada por outro órgão do Estado." (grifou-se) . 
	Acontece que essa hipótese aqui não se aplica. Não vislumbro que o mencionado acordo de leniência tenha sido útil para a instrução de processo no âmbito do TCU. Não foram apresentados novos elementos probatórios ou quaisquer elementos que alavancassem as investigações em direção a outros responsáveis. Em especial, registro que, nos diversos processos em que se apurou a existência de fraudes nas licitações da Rnest, em nenhum momento se utilizou de elementos oriundos desse acordo de leniência." (grifou-se) . 
24.	Ou seja, adotou-se o entendimento consubstanciado nos Acórdãos Plenário 1.214/2018 e 2.446/2018, no sentido de que seria requisito para a isenção da pena a existência de contribuição dos resultados dos acordos de colaboração perante os processos de controle externo, o que, segundo a decisão embargada, não se verificou no caso da UTC.
25.	É certo poder-se extrair do mencionado entendimento do STF e do próprio Acórdão 483/2017-TCU-Plenário que bastaria a condição de colaboradora para a ocorrência da isenção da sanção. 
26.	Não olvido que esta Corte de Contas busca sempre, em nome da segurança jurídica, harmonizar seus entendimentos com os do STF, mesmo que não tenham caráter vinculante. Entretanto, a mencionada decisão da Suprema Corte trata de decisão liminar e foi proferida monocraticamente, devendo ainda ser submetida ao Colegiado daquele Tribunal. Assim, entendo que o estado processual daquele feito não recomenda que este Tribunal mude, desde já, seu entendimento para compatibilizá-lo com o do STF.
27.	Por outro lado, o entendimento consubstanciado no acórdão embargado considerou a condição de colaboradora em outras instâncias estatais em razão dos mesmos fatos como significativa causa de redução da pena a ser aplicada (redução de três para um ano do prazo da sanção inidoneidade) . Ou seja, esta Corte não se mostrou indiferente à condição de colaboradora da embargante, de forma que a divergência em relação à decisão do STF é apenas de cunho quantitativo e não qualitativo. 
28.	Quanto ao Acórdão 483/2017-TCU-Plenário, registro não refletir a jurisprudência majoritária desta Corte, sendo que, em embargos de declaração, a contradição que pode ser acolhida deve estar no corpo do próprio julgado, o que fulmina a pretensão do embargante de ver a decisão reformada com base em outra decisão deste Tribunal.
29.	Em sendo assim, a omissão/contradição apontada não subsiste.
V
30.	A próxima alegação diz respeito a supostas obscuridade e contradição frente à colaboração da embargante.
31.	Argumenta a sociedade empresária que foi reconhecida a efetividade em outras instâncias da colaboração do sr. Ricardo Ribeiro Pessoa, controlador da UTC Engenharia S.A., e que essa colaboração associa-se à da sociedade empresária. 
32.	Acerca da relação entre o acordo da pessoa jurídica e o de seu controlador, foram feitas as seguintes considerações no voto condutor do acórdão embargado:
"Não olvido que não se confundem os acordos celebrados pela pessoa física com aqueles das pessoas jurídicas, tal qual exposto no voto condutor do Acórdão 580/2019, quando se apreciou a conduta da UTC em fraudes a licitações referentes aos serviços de montagem eletromecânica da usina de Angra III.
	Acontece que, no âmbito da operação "Lava-Jato" esses acordos vêm sendo efetuados de forma complementar, não havendo uma segregação específica de quem - pessoa física ou jurídica - está apresentando o material probatório. ...
	Assim, quando, como no presente caso, o proprietário e presidente de uma empresa apresenta provas em seu nome, há de entender que, em certa medida, também a pessoa jurídica está colaborando com as investigações." (grifou-se) . 
33.	Veja-se que não se afirmou que o acordo do controlador se confunde com o da sociedade empresária e sim que há pontos de contato entre eles. Entretanto, esse relacionamento entre os acordos das pessoas física e jurídica não afastou o entendimento de que, para a isenção da pena perante esta Corte, deveria ocorrer a colaboração direta da sociedade empresária nos processos de controle externo. Assim constou no voto condutor do acórdão embargado:
	"Não vislumbro que o mencionado acordo de leniência tenha sido útil para a instrução de processo no âmbito do TCU. Não foram apresentados novos elementos probatórios ou quaisquer elementos que alavancassem as investigações em direção a outros responsáveis. Em especial, registro que, nos diversos processos em que se apurou a existência de fraudes nas licitações da Rnest, em nenhum momento se utilizou de elementos oriundos desse acordo de leniência."  (grifou-se) . 
34.	A alegação de que para a análise dos efeitos dessa contribuição seja considerada o acordo do controlador da sociedade empresária é relevante, porém essa discussão intenta rediscutir o mérito da matéria, o que não é cabível em embargos de declaração. 
35.	Reforço que a colaboração, segundo o entendimento esposado, deve fazer efeitos nos processos no âmbito desta Corte para que houvesse o entendimento pela isenção da pena e não em outras instâncias de controle. 
36.	A colaboração do sr. Ricardo Pessoa, por sua vez, foi devidamente considerado na dosimetria da pena, quando se verificou uma sensível redução da quantidade da pena aplicada em relação a situações similares:
	"Em sendo assim, embora a UTC não detenha a condição de colaboradora perante o Poder Judiciário, ela se apresenta em uma situação distinta das empresas não colaboradoras e cujos dirigentes também não o foram.
	Outro fator distintivo dessa sociedade empresária é que, como antes exposto, ela firmou acordo de leniência com a Advocacia Geral da União - AGU e o Ministério da Transparência, Fiscalização e Controle - MTFC, com fulcro na Lei 12.846/2013 (Lei Anticorrupção Empresarial) . Mediante esse acordo, celebrado, em 10/7/2017, a UTC deve reembolsar à União a quantia de R$ 574 milhões no prazo de 22 anos, além disso, a empresa deveria adotar um programa de integridade (compliance) e colaborar com as apurações de ilícitos da qual tenha tido conhecimento ou participado.
	Cabe, pois, avaliar os impactos da celebração desses acordos sobre os presentes autos. ...
	Em sendo assim, ante as especificidades da conduta da UTC Engenharia S.A., a qual em outras instâncias, reconheceu os ilícitos verificados e se comprometeu a devolver aos cofres públicos significativas quantias, entendo que há atenuantes em sua conduta. Ou seja, a pena a ser aplicada a essa sociedade empresária deve ser inferior àquelas aplicadas às sociedades empresárias que praticaram os mesmos ilícitos sem, contudo, adotarem uma postura colaborativa com o Poder Público. ...
	diante de situações análogas, caberia sancionar a UTC Engenharia com a declaração de inidoneidade pelo prazo de três anos.
	Entretanto, considerando as mencionadas atenuantes da conduta da sociedade empresária (colaboração com outras instâncias estatais) , entendo que a pena aplicada deva ser pelo prazo de um ano." (grifos no original) .
37.	Dito isso, a omissão/contradição apontada não subsiste porque foi devidamente enfrentada na decisão embargada a questão da interconexão entre as colaborações da sociedade empresária e de seu controlador.
VI
38.	A última omissão apontada diz respeito à necessidade de observância dos princípios da proporcionalidade e razoabilidade, pois a empresa já sofreu sanção no âmbito da Petrobras e passou três anos sem poder contratar com a estatal.
39.	Inicialmente, registro que a alegação de que a empresa foi sancionada no âmbito da Petrobras não constou da resposta à oitiva efetuada pela UTC, de forma que não há que se falar em omissão do acórdão recorrido.
40.	De qualquer forma, o voto condutor do acórdão embargado bem destacou que esta Corte não se vincula a sanções aplicadas pela administração ativa:
"Não há que se confundir, também, as sanções previstas [nas leis de licitações - Lei 8.666/1993, Lei 10.520/2002, Lei 12.462/2011, Lei 12.232/2010 e Lei 13.303/2016], a cargo da administração ativa, com a atuação desta Corte de Contas (v.g. Acórdão 414/2018-TCU-Plenário) . Veja-se, a respeito, o seguinte entendimento do Supremo Tribunal Federal:
"...1. A atuação do Tribunal de Contas da União no exercício da fiscalização contábil, financeira, orçamentária, operacional e patrimonial das entidades administrativas não se confunde com aquela atividade fiscalizatória realizada pelo próprio órgão administrativo, uma vez que esta atribuição decorre da de controle interno ínsito a cada Poder e aquela, do controle externo a cargo do Congresso Nacional (CF, art. 70) .
	2. O poder outorgado pelo legislador ao TCU, de declarar, verificada a ocorrência de fraude comprovada à licitação, a inidoneidade do licitante fraudador para participar, por até cinco anos, de licitação na Administração Pública Federal (art. 46 da L. 8.443/92) , não se confunde com o dispositivo da Lei das Licitações (art. 87) , que - dirigido apenas aos altos cargos do Poder Executivo dos entes federativos (§ 3º) - é restrito ao controle interno da Administração Pública e de aplicação mais abrangente."  (Pet 3606 AgR, Relator: Min. Sepúlveda Pertence, Tribunal Pleno, julgado em 21/9/2006) (grifou-se) .
41.	Rememoro que, no bojo do Acórdão 414/2018-TCU-Plenário, quando se tratou da análise da manifestação da empresa Mendes Júnior Trading e Engenharia S.A em razão de sua participação em fraudes em licitação da Rnest, foram efetuadas as seguintes considerações tendo em conta que a sociedade empresária já havia sofrido sanção pela Controladoria Geral da União em razão dos mesmos fatos:
	"depreende-se que a possibilidade de declaração de inidoneidade do licitante fraudador advém dos poderes atribuídos pela Constituição Federal ao TCU para exercer a fiscalização contábil, financeira, orçamentária, operacional e patrimonial das entidades administrativas. Dessa forma, sob pena de deturpação da ordem constitucional em que o controle interno deve apoiar o controle externo, não cabe supor que o exercício das atribuições constitucionais desta Corte de Contas esteja vinculado a entendimentos do sistema de controle interno."
42.	Destaco que a abrangência da sanção imposta pela Petrobras, restrita somente a essa entidade, é bastante inferior àquela imposta pelo TCU, restrita à administração pública federal, de forma que não cabe falar em bis in idem ou tampouco que a sanção aplicada pela estatal já tenha atendido aos fins que se busca com o exercício da pretensão punitiva (finalidade preventiva da pena) . 
43.	Assim, entendo que o acórdão embargado está de acordo com os princípios da proporcionalidade e razoabilidade.
VII
44.	De todo o exposto, por não terem sido confirmadas as omissões, obscuridades e contradições apontadas, cabe rejeitar os presentes embargos de declaração e voto por que o Tribunal adote o acórdão que ora submeto à deliberação deste Colegiado. 
TCU, Sala das Sessões Ministro Luciano Brandão Alves de Souza, em 14 de agosto de 2019.
BENJAMIN ZYMLER 
Relator